ACORDAO-COMPLETO-2361668

ACÓRDÃO 8001/2020 ATA 25/2020 - SEGUNDA CÂMARA

VISTOS, relatados e discutidos estes autos de Tomada de Contas Especial (TCE) instaurada pelo Ministério da Integração Nacional - MI, contra o Sr. Fábio de Oliveira Branco, em razão da impugnação parcial das despesas da contrapartida do Convênio 1470/2001, celebrado com o Município de Rio Grande-RS, tendo como objeto a recuperação de estradas com revestimento de saibro e a construção de bueiros, conforme plano de trabalho constante dos autos, com vigência estipulada para o período de 31/12/2001 a 14/1/2003;
ACORDAM os Ministros do Tribunal de Contas da União, reunidos em Sessão de Segunda Câmara, ante as razões expostas pelo Relator, e com fundamento nos termos dos arts. 1º, inciso I, 16, inciso II, 18 e 23, inciso II, da Lei 8.443/1992, c/c os arts. 1º, inciso I, 208 e 214, inciso II, do Regimento Interno, em:
9.1. julgar regulares com ressalva as contas do Sr. Fábio de Oliveira Branco e do Município de Rio Grande, dando-lhes quitação;
9.2. arquivar o presente processo.

Tomada de Contas Especial (TCE) instaurada pelo Ministério da Integração Nacional  MI, contra o Sr. Fábio de Oliveira Branco, em razão da impugnação parcial das despesas da contrapartida do Convênio 1470/2001, celebrado com o Município de Rio Grande-RS, tendo como objeto a recuperação de estradas com revestimento de saibro e a construção de bueiros, conforme plano de trabalho constante dos autos, com vigência estipulada para o período de 31/12/2001 a 14/1/2003.

Segunda Câmara

Ministério da Integração Nacional (extinto) e Prefeitura Municipal de Rio Grande - RS.

3. Interessados/Responsáveis:
3.1. Interessado: Ministério da Integração Nacional (extinto).
3.2. Responsáveis: Fábio de Oliveira Branco (CPF XXX.442.100-XX) e Prefeitura Municipal de Rio Grande - RS (CNPJ 88.566.872/0001-62).

13.1. Ministros presentes: Ana Arraes (Presidente), Augusto Nardes, Aroldo Cedraz (Relator) e Raimundo Carreiro.
13.2. Ministros-Substitutos presentes: Marcos Bemquerer Costa e André Luís de Carvalho.

AROLDO CEDRAZ

Trata-se de Tomada de Contas Especial (TCE) instaurada pelo Ministério da Integração Nacional - MI, contra o Sr. Fábio de Oliveira Branco, em razão da impugnação parcial das despesas da contrapartida do Convênio 1470/2001, celebrado com o Município de Rio Grande-RS, tendo como objeto a recuperação de estradas com revestimento de saibro e a construção de bueiros, conforme plano de trabalho constante dos autos, com vigência estipulada para o período de 31/12/2001 a 14/1/2003 (Relatório de Auditoria 2284/2014, Peça 11, p. 337 a 339) .
No âmbito deste Tribunal, após instrução inicial da então Secretaria de Controle Externo no Rio Grande do Sul (Secex-RS) , o Sr. Fábio de Oliveira Branco foi devidamente citado para que apresentasse suas alegações de defesa em relação à irregularidade a ele atribuída (Peças 16 e 17) .
3.	Após a análise da resposta encaminhada (Peça 27) , a Secex-RS, mediante pareceres convergentes, propôs (Peça 33, p. 4-5) acolher parcialmente as alegações de defesa apresentadas pelo Sr. Fábio de Oliveira Branco e fixar novo e improrrogável prazo, de 15 (quinze) dias, a contar da notificação, para o responsável efetuar e comprovar, perante este Tribunal, o recolhimento do valor original de R$ 24.192,18, calculado por aquela unidade técnica como montante do débito a ser a ele imputado.
4.	O Ministério Público junto a este Tribunal, à Peça 36, ao manifestar-se nos autos, registrou, com relação à proposta de encaminhamento formulada pela Secex/RS, que não constam dos autos elementos que indiquem a malversação dos recursos federais transferidos ao Município de Rio Grande - RS. Ressaltou, ainda, que por meio do Parecer Técnico 018/2012-RB, o Ministério da Integração Nacional - MI concluiu que, sob o aspecto da execução física, as obras previstas no Convênio 1.470/2001 foram integralmente executadas (Peça 11, p. 69) .
5.	Concluiu, portanto, pela presença de boa-fé do responsável na gestão dos recursos, propondo a fixação de novo e improrrogável prazo para o recolhimento do valor concernente ao débito apurado, nos termos do art. 202, §§ 2º e 3º, do Regimento Interno do TCU (RI-TCU) .
6.	Discordou, no entanto, da Secex-RS relativamente ao acolhimento parcial das alegações de defesa do responsável, bem como ao valor do débito apurado, conforme trecho a seguir transcrito:
"[...] 11. Em sua defesa, o Sr. Fábio de Oliveira Branco argumenta que os recursos da contrapartida foram integralmente utilizados, embora fora do prazo de vigência do convênio. Aduz que, às expensas do município, foi adquirida quantidade de saibro, bem como contratado serviço de transporte desse material, com o intuito de viabilizar a recuperação de estradas (peça 27, p. 9) .
A fim de certificar a realização dessas despesas, menciona os seguintes documentos comprobatórios:
	Contratada
	Valor
	Emissão

	Pollnow & Cia Ltda. (CNPJ 89.873.087/000115) 
	R$ 73.200,00
	junho e agosto de 2005 (peça 27, p. 132 e 135) 

	Empresa Transportes Reunidos Fragatense Ltda. (CNPJ 94.290.764/0001-02) 
	R$ 71.500,00
	agosto de 2004 (peça 27, p. 148) 

Informa que essas despesas somente não foram aceitas por terem sido efetuadas fora da validade do convênio, devido ao indeferimento, por parte do MI, de solicitação de prorrogação de prazo, formulada pelo município em virtude de inundações ocorridas no período de execução do objeto. Alega, ainda, que além das despesas acima indicadas, a contrapartida também teria sido aportada mediante prestação de serviços, viabilizados por intermédio de equipamentos próprios do município (peça 27, p. 9-11) .
Quanto à prestação da garantia por intermédio de prestação de serviços pela convenente, ao contrário do que afirmou o responsável, ressalto que a Instrução Normativa STN 1/1997 não prevê tal situação.  Ademais, no plano de trabalho da avença instituiu-se que a garantia a cargo do município deveria ser o aporte de R$ 164,863,00. Não houve qualquer menção à possibilidade de prestação de serviços como forma de garantia (peça 1, p. 18) .
No que tange às despesas efetuadas extemporaneamente - as quais, segundo o responsável, deveriam ser aceitas como forma de garantia - destaque-se inicialmente que, caso tivesse sido atendida a solicitação de prorrogação de prazo do município pelo MI, o término da vigência do convênio passaria a ser 8/7/2003.
Ocorre que as despesas foram realizadas somente em agosto de 2004 e junho e agosto de 2005, conforme tabela apresentada no parágrafo 13 deste parecer. Portanto, ainda que fosse deferida pelo MI, a dilação do prazo de vigência não teria sido suficiente.
Pela pertinência com a situação em tela, trago à colação excerto do Voto Condutor do Acórdão 876/2007-TCU-Plenário, no qual a Corte de Contas deixou assente que "a vedação existente na IN-STN nº 01/97 [em relação à realização de despesas fora do prazo de vigência do convênio] não decorre de um formalismo exagerado, mas de uma necessidade do controle". Dessa forma, mesmo que intempestivas, para que as despesas possam ser aceitas, é indispensável que se comprove o nexo de causalidade entre elas e os recursos do convênio.
No entanto, não se constatou essa condição no caso em análise, já que as notas fiscais apresentadas não fazem qualquer menção ao número do ajuste (peça 27, p. 132 e 135 e peça 27, p. 148) , tampouco os extratos bancários encaminhados são capazes de demonstrar que tais despesas tenham sido efetivamente liquidadas com recursos do Convênio 1.470/2001 (peça 9, p. 225-391) .
Entendo, portanto, que as alegações de defesa do Sr. Fábio de Oliveira Branco devem ser rejeitadas. Por conseguinte, o valor do débito a ser imputado ao responsável deve ser aquele apurado na análise empreendida no Parecer Financeiro 14/2014 - qual seja, R$ 132.509,89 - e ratificado no relatório do tomador de contas (peça 11, p. 283-292 e 305-323) . A ocorrência do débito se deu em 15/5/2002, data de transferência dos recursos federais.  
Ante o exposto, este membro do Ministério Público de Contas, com as vênias de estilo, manifesta sua discordância com relação ao encaminhamento sugerido pela Secex/RS e propõe o seguinte encaminhamento para este processo:
rejeitar as alegações de defesa apresentadas pelo Sr. Fábio de Oliveira Branco (CPF XXX.442.100-XX) ;
fixar novo e improrrogável prazo de 15 (quinze) dias, a contar da notificação, com fundamento no art. 12, §§ 1º e 2º, da Lei 8.443/1992 e art. 202, §§ 2º e 3º, do Regimento Interno do TCU, para que o Sr. Fábio de Oliveira Branco (CPF XXX.442.100-XX) efetue e comprove, perante este Tribunal, o recolhimento da quantia a seguir especificada aos cofres do Tesouro Nacional, atualizada monetariamente a partir da data indicada até a data do efetivo recolhimento, na forma prevista na legislação em vigor; e
	VALOR ORIGINAL
	DATA DA OCORRÊNCIA

	R$ 132.509,89 
	15/5/2002

informar o Sr. Fábio de Oliveira Branco de que a liquidação tempestiva do débito atualizado monetariamente saneará o processo e permitirá que as contas sejam julgadas regulares com ressalva, dando-se-lhe quitação, nos termos do § 4º do art. 202 do Regimento Interno do TCU, ao passo que a ausência dessa liquidação tempestiva levará ao julgamento pela irregularidade das contas, com imputação de débito a ser atualizado monetariamente e acrescido de juros moratórios nos termos do art. 19 da Lei 8.443/1992, bem como à aplicação da multa prevista no art. 57 da mesma lei. [...]".
7.	Por meio do despacho à Peça 38, o então relator do feito, Ministro Raimundo Carreiro, determinou o encaminhamento dos autos à Secex-RS para reanálise da matéria à luz dos novos elementos acostados pelo responsável à Peça 37.
8.	Em face da análise promovida, a Secex-RS propôs acolher integralmente as alegações de defesa apresentadas pelo Sr. Fábio de Oliveira Branco, uma vez que foram suficientes para elidir as irregularidades a ele atribuídas. Desse modo, entendeu que as suas contas deveriam ser julgadas regulares com ressalva, dando-se quitação ao responsável (Peças 39 a 41) .
9.	Entretanto, em sua nova manifestação nos autos à Peça 42, o Ministério Público junto a este Tribunal, embora concordando parcialmente com as análises empreendidas pela unidade técnica, manifesta discordância quanto às suas conclusões, ante a significativa extemporaneidade das despesas apresentadas como contrapartida em relação à vigência do Convênio 1.470/2001, além da ausência de documentos probatórios de que tais despesas tenham sido efetivadas com recursos do referido ajuste e falta de previsão na avença para que a contrapartida fosse prestada por meio de serviços, mas prevista na forma de aporte financeiro (Peça 3, p. 153) , o que causa dificuldade para estabelecer o nexo de causalidade entre essas despesas e os recursos do Convênio.
10.	Defende, ainda, não restar dúvidas de que o Município deixou de empregar a contrapartida na forma prevista na avença (aporte de recursos financeiros) e no prazo estabelecido, isto é, dentro da vigência do Convênio. Portanto, entende que o valor do débito a ser imputado deve ser o mesmo apurado no Parecer Financeiro 14/2014 (Peça 11, p. 283-292) , de R$ 132.509,89, referente à data de 15/2/2002, ratificada no Relatório do Tomador de Contas (Peça 11, p. 305/323) , conforme já registrado no parecer anteriormente proferido (Peça 36, p. 3) .
11.	Quanto à aplicação dos recursos fora do prazo de vigência do Convênio, o Parquet afirma que um novo exame dos elementos dos autos evidenciou que, embora a Convenente tenha solicitado prorrogação da avença, em razão da ocorrência de intempéries que impossibilitavam a execução das obras, não houve fundamentação, por parte do MI, para a negativa dessa solicitação, inviabilizando o exame dos motivos determinantes do Concedente, o que de certa forma ameniza a culpabilidade do Convenente, devendo ser, ao menos, considerado como atenuante (Peça 3, p. 167) .
12.	Ressalta, ainda, que também é preciso reconhecer que os novos elementos carreados aos autos pelo responsável, juntamente com os que já estavam presentes, demonstram que todos os recursos repassados e os que posteriormente foram empregados para conclusão do objeto, indevidamente classificados a título de contrapartida, beneficiaram diretamente a municipalidade, inclusive com a conclusão do objeto pactuado.
13.	Assim, defende que nesses casos a jurisprudência desta Corte de Contas vem se consolidando no sentido de reconhecer a responsabilidade do ente federado em ressarcir o Erário em casos de não comprovação da aplicação da contrapartida pactuada (Acórdão 1655/2014-TCU-Primeira Câmara, Relator Min. José Múcio Monteiro; Acórdão 620/2014-TCU-Segunda Câmara, Relator Min. José Jorge; Acórdão 13207/2016-TCU-Segunda Câmara, Relator Min. Vital Do Rêgo; Acórdão 4500/2016-TCU-Segunda Câmara, Relator Min. André de Carvalho) , portanto, e com base na mesma jurisprudência citada, a responsabilização do ex-prefeito deve ficar restrita ao julgamento pela irregularidade de suas contas, com a respectiva aplicação de multa, isentando-o do ressarcimento ao Erário.
14.	Por fim, quanto a responsabilização do ente federado, defendeu, dissentindo da proposta da unidade técnica, que fosse realizada a citação do Município de Rio Grande/RS, para que apresentasse alegações de defesa ou efetuasse o recolhimento do débito referente à não aplicação dos recursos de contrapartida previstos no Convênio 1.470/2001-MI, no valor de R$ 132.509,89, com data de 15/2/2002, nos termos do inciso II do art. 12 da Lei 8.443/92.
15.	Na oportunidade, endossei a proposta do Parquet, e, preliminarmente ao julgamento de mérito das contas do Sr. Fábio de Oliveira Branco, com fundamento no art. 157 do Regimento Interno-TCU, autorizei a realização da citação do Município de Rio Grande/RS, para apresentar alegações de defesa ou efetuar o recolhimento do débito referente à não aplicação dos recursos de contrapartida previstos no Convênio 1.470/2001-MI, no valor de R$ 132.509,89, com data de 15/2/2002, nos termos do inciso II do art. 12 da Lei 8.443/92 (Peça 43) .
16.	Realizada a citação, o Município acostou as alegações de defesa de Peça 48, que foi analisado pela unidade técnica à Peças 50 e 51, conforme colacionado abaixo:
	"[...] EXAME TÉCNICO
Após relatar os fatos ocorridos até então (peça 48, p. 2) , o Município afirma, inicialmente, que as obras objeto do Convênio 1.470/2001 foram integralmente executadas e que o Ministério da Integração Nacional, por meio de inspeção in loco, concluiu pela aprovação da execução física da obra em sua totalidade, através do Relatório de Inspeção 008/2008-TML (peça 10, p. 121 a 131) , reconhecendo a execução integral do objeto do convênio, restando apenas discussão sobre descumprimentos meramente formais.
Conforme o Município, o MI reconheceu que o convenente destinou muito mais recursos próprios na execução do objeto do que aquele previsto no instrumento, porém fora do período de vigência do convênio.
O responsável alega que isso se deveu a dois fatores: o primeiro seria a ocorrência de caso fortuito e o segundo a falta de encaminhamento proposto pela área técnica do próprio Ministério.
O convenente traz que, durante o período de execução do convênio, "ocorreram novas influências climáticas, tais como ciclones, na região litorânea de Rio Grande que tornaram impossível a execução da avença, se revestindo, pois de caso fortuito.".
Nesse sentido, o Município relata que (peça 48, p. 4) :
"No período que compreendeu a execução do referido convênio (inverno de 2002) , a região sul do estado foi atingida por elevados índices de chuva, juntamente com um ciclone extratropical. O Município do Rio Grande, inclusive, decretou estado de emergência através do decreto 7974, de 03 de setembro de 2002 (doc. decretou 05) , situação esta devidamente reconhecida pela Defesa Civil através da homologação pelo Governo do estado do Rio Grande do Sul através do decreto 41.837, de 18 de setembro de 2002" (doc. 06) .
Adicionalmente, afirma que esses eventos climáticos causaram o rompimento da ponte que liga o continente à Ilha dos Marinheiros, o que tornou impossível levar o material necessário para a realização da recuperação das estradas municipais Albuquerque Libório, Arrial-Torotama e Leonídio e das redes de escoamento pluvial, energia elétrica e abastecimento de água daquelas localidades. 
Segundo a municipalidade, esses fatos foram comunicados ao Ministério da Integração Nacional através do Ofício GF/211, de 14/10/2002 (peça 2, p. 166) , onde foi solicitada prorrogação do prazo de execução do plano de trabalho.
A dilação do prazo foi aprovada pela área técnica do MI através do parecer técnico 20/03-RA (peça 2, p. 200 a 202) , o qual contou com o parecer favorável da consultoria jurídica do MI, manifestada por meio da INFORMAÇÃO/CONJUR/MI Nº 08/2003 (peça 3, p. 21 à 23) . Apesar disso, o Ministério não formalizou termo aditivo ao convênio.
O Município conclui esta etapa de sua defesa alegando que a contrapartida se deu depois do prazo previsto no plano de trabalho do convênio devido a casos fortuitos, reconhecidos pela própria área técnica do MI, os quais escaparam do controle do administrador.
Acerca da contrapartida empregada, o responsável traz que:
O Município de Rio Grande destinou recursos públicos próprios, o que caracteriza contrapartida na concepção da IN STN 01/97, num total equivalente a época de R$ 616.462,62 (seiscentos e dezesseis mil, quatrocentos e sessenta e dois reais e sessenta e dois centavos) com a execução do Objeto do Convênio 1470/2001 por meio da recuperação das estradas municipais Albuquerque Libório, Arriai - Torotama e Leonídio e das de escoamento pluvial, energia elétrica e abastecimento.
Além dos serviços de transporte contratados e do saibro adquirido, o Município afirma que arcou com os custos de máquinas e equipamentos mediante recursos públicos próprios e que está comprovado, nos autos, que tais valores são muito superiores à contrapartida de R$ 164.863,00 prevista quando da assinatura do instrumento.
Nesse sentido, insurge-se contra o posicionamento do Ministério Público junto ao TCU que "apesar de não classifica-los como contrapartida, reconhece os recursos repassados pelo município e empregados para a conclusão do objeto e deixa de assim classifica-los simplesmente por puro formalismo.".
Finalizando esta parte de suas alegações de defesa, o responsável relata que "aportou com um valor superior à contrapartida estipulada e logrou executar 100% do objeto conveniado. Isso possibilitou atender a população das áreas afetadas e recuperadas, atingindo-se, dessa forma, a finalidade social do Convênio.".
Adicionalmente, o responsável entende que a jurisprudência trazida pelo MP/TCU não é aplicável ao caso em tela, pois trata de execução parcial dos objetivos pactuados no convênio, além da utilização, na obra, apenas de recursos federais recebidos. Nesse sentido, discorre, especialmente, sobre o caso do Acórdão 1655/2014-TCU-Primeira Câmara (peça 3, p. 7 e 8) .
O Município também entende não ser aplicável a jurisprudência deste Tribunal no sentido dos Acórdão 78/2004-TCU-Plenário, 5.570/2009-TCU-lª Câmara, 1.064/2010-TCU-2ª Câmara, 5.369/2009-TCU-2ª Câmara, 300/2004-TCU-2ª Câmara, 2.164/2007-TCU-lª Câmara, 5.850/2009-TCU-2ª Câmara e 3.930/2008-TCU-2ª Câmara, uma vez que tratam da não aplicação do total previsto como contrapartida, o que, segundo o responsável, não se verificou, "pois a execução total da obra só foi possível com a utilização de serviços e recursos próprios do município e em proporção muito superior ao conveniado.".
Por fim, o Município requer que suas alegações de defesa sejam acolhidas, a fim de que as contas relativas ao Convênio 1.470/2001, firmado com o Ministério da Integração Nacional, sejam julgadas regulares. 
Conforme já comprovado nos autos e relatado em instrução anterior (peça 39) , o valor da contrapartida empregada pela Prefeitura foi superior àquela prevista no instrumento firmado entre as partes. Também foi atestado, pelo Concedente, que o objeto do Convênio foi plenamente atingido (peça 10, p. 121 a 131) .
Com relação à realização de despesas fora da vigência do termo de ajuste, a jurisprudência do Tribunal aponta no sentido de que devem ser analisadas as circunstâncias de cada fato concreto, para fins de avaliar a gravidade da conduta dos responsáveis, no sentido dos Acórdão 52/1992-TCU-Plenário, rel. Min. Élvia Castello Branco, 1.331/2008-TCU-Plenário, rel. Min. Benjamin Zymler, 109/2008-TCU-2ª Câmara, rel. Min. Ubiratan Aguiar, 1.624/2008-TCU-2ª Câmara, rel. Min. Raimundo Carreiro, 5.273/2009-TCU-2ª Câmara, rel. Min. André de Carvalho, 3.488/2012-TCU-2ª Câmara, rel. Min. André de Carvalho, 5.674/2015-TCU-2ª Câmara, rel. Min. Vital do Rêgo, 1.378/2008-TCU-1ª Câmara, rel. Min, Augusto Nardes e 2.213/2016-TCU-1ª Câmara, rel. Min. Weder de Oliveira, que, por sua vez, acolheu a proposta do MP/TCU.
Além disso, em sede de apreciação do Recurso de Reconsideração do TC Processo 002.806/2014-2, por meio do Acórdão 10530/2018-TCU-Primeira Câmara, de relatoria do Min. Benjamin Zymler, esta Casa entendeu que é possível considerar como falha formal a execução de despesas fora da vigência do convênio, em situações em que reste comprovado que os dispêndios contribuíram para o atingimento dos objetivos pactuados.
Relativamente à responsabilização do ex-Prefeito Fábio de Oliveira Branco, ratificam-se as conclusões contidas na instrução à peça 39.
Assim, uma vez que ficou comprovado que os objetivos do Convênio foram plenamente atingidos e que a aplicação dos recursos da contrapartida fora do período de vigência do ajuste se deu por motivos alheios à vontade dos responsáveis, entende-se não haver irregularidade ou ilegalidade que resulte dano ao Erário ou que enseje a aplicação de multa. 
CONCLUSÃO
	Em face da análise promovida nesta instrução, propõe-se acolher as alegações de defesa apresentadas pelo Município de Rio Grande/RS, uma vez que foram suficientes para elidir as irregularidades a ele atribuídas. Desse modo, suas contas devem ser julgadas regulares com ressalva, dando-se quitação aos responsáveis.
PROPOSTA DE ENCAMINHAMENTO
	Diante do exposto, submetemos os autos à consideração superior, propondo ao Tribunal:
 com fundamento nos arts. 1º, inciso I, 16, inciso II, 18 e 23, inciso II, da Lei 8.443/1992, c/c os arts. 1º, inciso I, 208 e 214, inciso II, do Regimento Interno, que sejam julgadas regulares com ressalva as contas do Sr. Fábio de Oliveira Branco, CPF XXX.442.100-XX e do Município de Rio Grande, CNPJ 88.566.872/0001-62, dando-se-lhes quitação.
 arquivar o presente processo. [...]".
17.	Ao manifestar-se, mais uma vez nos autos, o MPTCU reiterou as observações feitas no parecer anterior (Peça 36) quanto à significativa extemporaneidade das despesas apresentadas como contrapartida em relação à vigência do Convênio 1.470/2001; quanto à ausência de documentos comprobatórios de que tais despesas tenham sido efetivadas com recursos do referido ajuste; quanto à falta de previsão na avença para que a contrapartida fosse prestada por meio de serviços, mas prevista na forma de aporte financeiro (peça 3, p. 153) ; e quanto aos efeitos deletérios de tais ocorrências sobre o nexo de causalidade entre essas despesas e os recursos do Convênio.
18.	Afirma não restarem dúvidas de que o município deixou de empregar a contrapartida na forma prevista na avença (aporte de recursos financeiros) e no prazo estabelecido, isto é, dentro da vigência do Convênio, inexistindo nas alegações de defesa quaisquer argumentos ou documentos que afastem tais irregularidades. 
19.	Nesse sentido, reitera os posicionamentos externados nos pareceres anteriores, mantendo a proposta de irregularidade das contas do Sr. Fábio de Oliveira Branco, com aplicação de multa, e sugere a fixação de novo e improrrogável prazo de 15 (quinze) dias para que o município proceda ao recolhimento do débito (Peça 52) .
	É o Relatório.

8.1. Fernando Amaro da Silveira Grassi (31668/OAB-RS) e outros, representando Prefeitura Municipal de Rio Grande - RS.  
8.2. Giovani Bortolini (58747/OAB-RS) e outros, representando Fábio de Oliveira Branco.

Procurador Sergio Ricardo Costa Caribé e Subprocurador-Geral Lucas Rocha Furtado (manifestação oral).

TOMADA DE CONTAS ESPECIAL. MINISTÉRIO DA INTEGRAÇÃO NACIONAL - MI. CONVÊNIO. RECUPERAÇÃO DE ESTRADAS COM REVESTIMENTO DE SAIBRO E A CONSTRUÇÃO DE BUEIROS. IMPUGNAÇÃO PARCIAL DAS DESPESAS DA CONTRAPARTIDA. CITAÇÃO DO RSPONSÁVEL E DO MUNICÍPIO. JUSTIFICATIVAS SUFICIENTES PARA AFASTAR AS IRREGULARIDADES. CONTAS REGULARES. COM RESSALVA. QUITAÇÃO. COMUNICAÇÕES.

TOMADA DE CONTAS ESPECIAL (TCE)

Secretaria de Controle Externo de Tomada de Contas Especial (SecexTCE).

Aprecia-se nesta oportunidade Tomada de Contas Especial (TCE) instaurada pelo Ministério da Integração Nacional - MI, contra o Sr. Fábio de Oliveira Branco, em razão da impugnação parcial das despesas da contrapartida do Convênio 1470/2001, celebrado com o Município de Rio Grande - RS, tendo como objeto a recuperação de estradas com revestimento de saibro e a construção de bueiros, conforme plano de trabalho constante dos autos, com vigência estipulada para o período de 31/12/2001 a 14/1/2003 (Relatório de Auditoria 2284/2014, Peça 11, p. 337 a 339) .
No âmbito deste Tribunal, após instrução inicial da então Secretaria de Controle Externo no Rio Grande do Sul (Secex-RS) , o Sr. Fábio de Oliveira Branco foi devidamente citado para que apresentasse suas alegações de defesa em relação à irregularidade a ele atribuída (Peças 16 e 17) .
3.	Após a análise da resposta encaminhada (Peça 27) , a Secex-RS, mediante pareceres convergentes, propôs acolher parcialmente as alegações de defesa apresentadas pelo Sr. Fábio de Oliveira Branco, bem como ao valor do débito apurado, e fixar novo e improrrogável prazo, de 15 (quinze) dias, a contar da notificação, para o responsável efetuar e comprovar, perante este Tribunal, o recolhimento do valor original de R$ 24.192,18, calculado por aquela unidade técnica como montante do débito a ser a ele imputado (Peça 33, p. 4-5) .
4.	O Ministério Público junto a este Tribunal (Peça 36) , ao manifestar-se nos autos, registrou, com relação à proposta de encaminhamento formulada pela Secex/RS, que não constavam dos autos elementos que indicassem a malversação dos recursos federais transferidos ao Município de Rio Grande - RS. Ressaltou, ainda, que por meio do Parecer Técnico 018/2012-RB, o MI concluiu que, sob o aspecto da execução física, as obras previstas no Convênio 1.470/2001 foram integralmente executadas (Peça 11, p. 69) .
5.	Concluiu, portanto, pela presença de boa-fé do responsável na gestão dos recursos, propondo a fixação de novo e improrrogável prazo para o recolhimento do valor concernente ao débito apurado, nos termos do art. 202, §§ 2º e 3º, do Regimento Interno do TCU (RI-TCU) .
6.	Discordou, no entanto, da Secex-RS relativamente ao acolhimento parcial das alegações de defesa do responsável, bem como ao valor do débito apurado. Propôs, assim, rejeitar as alegações de defesa apresentadas pelo Sr. Fábio de Oliveira Branco e fixar novo e improrrogável prazo de 15 (quinze) dias para que efetuasse e comprovasse, perante este Tribunal, o recolhimento da quantia de R$ 132.509,89, aos cofres do Tesouro Nacional, atualizada monetariamente a partir da data 15/5/2002.
7.	Por meio do despacho à Peça 38, o então relator do feito, Ministro Raimundo Carreiro, determinou o encaminhamento dos autos à Secex-RS para reanálise da matéria à luz dos novos elementos acostados pelo responsável à Peça 37.
8.	Em face da análise promovida, a Secex-RS propôs acolher integralmente as alegações de defesa apresentadas pelo Sr. Fábio de Oliveira Branco, por entender que foram suficientes para elidir as irregularidades atribuídas ao responsável e, ainda, que suas contas fossem julgadas regulares com ressalva, com quitação (Peças 39 a 41) .
9.	Entretanto, em sua nova manifestação nos autos à Peça 42, o Ministério Público junto a este Tribunal, embora concordando parcialmente com as análises empreendidas pela unidade técnica, manifesta discordância quanto às suas conclusões, ante a significativa extemporaneidade das despesas apresentadas como contrapartida em relação à vigência do Convênio 1.470/2001, além da ausência de documentos probatórios de que tais despesas tenham sido efetivadas com recursos do referido ajuste e falta de previsão na avença para que a contrapartida fosse prestada por meio de serviços, mas prevista na forma de aporte financeiro (Peça 3, p. 153) , o que causaria dificuldade para estabelecer o nexo de causalidade entre essas despesas e os recursos do Convênio.
10.	Por meio do Despacho à Peça 43, endossando as conclusões do MPTCU, determinei a remessa dos autos a Secex-RS para a realização da citação do Município de Rio Grande - RS para apresentar suas alegações de defesa ou efetuar o recolhimento do débito referente à não aplicação dos recursos de contrapartida previstos no Convênio 1.470/2001-MI, no valor de R$ 132.509,89, com data de 15/2/2002, nos termos do inciso II do art. 12 da Lei 8.443/92.
11.	Regularmente citado, o Município encaminhou tempestivamente suas alegações de defesa, em 3/4/2018, pelo documento à Peça 48, apresentando os seguintes argumentos, em apertada síntese:
	a) o MI reconheceu que o convenente destinou muito mais recursos próprios na execução do objeto do que aquele previsto no instrumento, porém fora do período de vigência do ajuste, em razão de dois fatores, o primeiro seria a ocorrência de caso fortuito e o segundo a falta de encaminhamento proposto pela área técnica do próprio Ministério;
	b) durante o período de execução do convênio, ocorreram novas influências climáticas, tais como ciclones, na região litorânea de Rio Grande que tornaram impossível a execução da avença, se revestindo, pois de caso fortuito. O Município do Rio Grande, inclusive, decretou estado de emergência por meio do decreto 7974, de 3 de setembro de 2002 (doc. 05) , situação devidamente reconhecida pela Defesa Civil, através da homologação pelo Governo do estado do Rio Grande do Sul através do decreto 41.837, de 18 de setembro de 2002 (doc. 06) (Peça 48, p. 4) ;
	c) esses eventos climáticos causaram o rompimento da ponte que liga o continente à Ilha dos Marinheiros, o que tornou impossível levar o material necessário para a realização da recuperação das estradas municipais Albuquerque Libório, Arrial-Torotama e Leonídio e das redes de escoamento pluvial, energia elétrica e abastecimento de água daquelas localidades;
	d) os fatos foram comunicados ao Ministério da Integração Nacional através do Ofício GF/211, de 14/10/2002 (Peça 2, p. 166) , onde foi solicitada prorrogação do prazo de execução do plano de trabalho;
	e) a dilação do prazo foi aprovada pela área técnica do MI através do parecer técnico 20/03-RA (Peça 2, p. 200 a 202) , o qual contou com o parecer favorável da consultoria jurídica do MI, manifestada por meio da Informação/Conjur/MI 08/2003 (Peça 3, p. 21 à 23) . Apesar disso, o Ministério não formalizou termo aditivo ao convênio;
	f) a contrapartida se deu depois do prazo previsto no plano de trabalho do convênio devido a casos fortuitos, reconhecidos pela própria área técnica do MI, os quais escaparam do controle do administrador;
	g) destinou recursos públicos próprios, o que caracteriza contrapartida na concepção da IN STN 01/97, num total equivalente a época de R$ 616.462,62, com a execução do Objeto do Convênio 1470/2001 por meio da recuperação das estradas municipais Albuquerque Libório, Arriai - Torotama e Leonídio e das redes de escoamento pluvial, energia elétrica e abastecimento;
	h) além dos serviços de transporte contratados e do saibro adquirido, o Município afirma que arcou com os custos de máquinas e equipamentos mediante recursos públicos próprios e que está comprovado, nos autos, que tais valores são muito superiores à contrapartida de R$ 164.863,00 prevista quando da assinatura do instrumento;
	i) insurge-se contra o posicionamento do Ministério Público junto ao TCU que "apesar de não classifica-los como contrapartida, reconhece os recursos repassados pelo município e empregados para a conclusão do objeto e deixa de assim classifica-los simplesmente por puro formalismo.";
	j) relata que "aportou com um valor superior à contrapartida estipulada e logrou executar 100% do objeto conveniado. Isso possibilitou atender a população das áreas afetadas e recuperadas, atingindo-se, dessa forma, a finalidade social do Convênio.";
	l) entende que a jurisprudência trazida pelo MP/TCU não é aplicável ao caso em tela, pois trata de execução parcial dos objetivos pactuados no convênio, além da utilização, na obra, apenas de recursos federais recebidos. Nesse sentido, discorre, especialmente, sobre o caso do Acórdão 1655/2014-TCU-Primeira Câmara (Peça 3, p. 7 e 8) ;
	m) entende não ser aplicável a jurisprudência deste Tribunal no sentido dos Acórdão 78/2004-TCU-Plenário, 5.570/2009-TCU-lª Câmara, 1.064/2010-TCU-2ª Câmara, 5.369/2009-TCU-2ª Câmara, 300/2004-TCU-2ª Câmara, 2.164/2007-TCU-lª Câmara, 5.850/2009-TCU-2ª Câmara e 3.930/2008-TCU-2ª Câmara, uma vez que tratam da não aplicação do total previsto como contrapartida, o que, segundo o responsável, não se verificou, "pois a execução total da obra só foi possível com a utilização de serviços e recursos próprios do município e em proporção muito superior ao conveniado.".
12.	Na análise das alegações de defesa do Município de Rio Grande - RS, a Secex-RS registra que, conforme já comprovado nos autos e relatado em instrução anterior (Peça 39) , o valor da contrapartida empregada pela Prefeitura foi superior àquela prevista no instrumento firmado entre as partes. Assegura que também foi atestado, pelo Concedente (Peça 10, p. 121 a 131) que o objeto do Convênio foi plenamente atingido. (Peças 50 e 51) 
13.	Com relação à realização de despesas fora da vigência do termo de ajuste, defende que a jurisprudência do Tribunal aponta no sentido de que devem ser analisadas as circunstâncias de cada fato concreto, para fins de avaliar a gravidade da conduta dos responsáveis. Cita o Acórdão 10530/2018-TCU-Primeira Câmara, de relatoria do Min. Benjamin Zymler, em sede de Recurso de Reconsideração, por meio do qual esta Corte de Contas entendeu que é possível considerar como falha formal a execução de despesas fora da vigência do convênio, em situações em que reste comprovado que os dispêndios contribuíram para o atingimento dos objetivos pactuados.
14.	Relativamente à responsabilização do ex-Prefeito Fábio de Oliveira Branco, ratifica as conclusões contidas na instrução à Peça 39.
15.	Assim, por entender que ficou comprovado que os objetivos do Convênio foram plenamente atingidos e que a aplicação dos recursos da contrapartida fora do período de vigência do ajuste se deu por motivos alheios à vontade dos responsáveis, a Secex-RS defende não haver irregularidade ou ilegalidade que resulte em dano ao Erário ou que enseje a aplicação de multa.
16.	O Ministério Público junto a este Tribunal (MP/TCU) , no parecer de Peça 52, discorda do posicionamento da unidade técnica, em relação ao Município de Rio Grande, por considerar a significativa extemporaneidade das despesas apresentadas como contrapartida em relação à vigência do Convênio, a ausência de documentos comprobatórios de que tais despesas tenham sido efetivadas com recursos do referido ajuste, a falta de previsão para que a contrapartida fosse prestada por meio de serviços e a ausência de nexo de causalidade entre essas despesas e os recursos do Convênio. Assim, sugere a fixação de novo e improrrogável prazo para que o Município efetue o recolhimento do valor apurado e reitera a proposta de irregularidade das contas e aplicação de multa ao Sr. Fábio de Oliveira Branco.
17.	Feito exame de todos os elementos acostados aos autos e das análises e pareceres precedentes, com as vênias por discordar do MP/TCU, manifesto minha concordância com o entendimento defendido pela então Secex-RS, cujos fundamentos, por percucientes, incorporo, em essência, às minhas razões de decidir.
18.	O próprio Relatório de Auditoria 2.284, da CGU, de Peça 11, pp. 337 e 338, relata que, quanto à execução física do objeto, conforme o contido no Relatório de Inspeção 008/2008-TML, 100% do avençado foi executado e apresentava funcionalidade. O aludido Relatório de Inspeção, a terceira vistoria in loco realizada, como produção de prova pericial pleiteada pelo gestor municipal, registra (Peça 10, p. 123) :
	"[...] Na inspeção in loco, foi constatado que a recuperação das estradas com revestimento de saibro e a construção de bueiros, foram executadas, estando ao tempo da inspeção, servindo plenamente à comunidade.
	Na inspeção conferimos as medidas das estradas, para comparar com as medidas constantes no projeto aprovado por este Ministério, aferimos também todos os bueiros construídos com recursos do citado Convênio.
	É importante destacar que a questão econômica não é o único fator a ser considerado na conclusão final de um Parecer Técnico. Mais importante que fazer uma obra, é saber se a 'reabilitação do cenário de desastre' na área atingida por desastre natural, realmente vai prevenir outro desastre e trazer benefícios sociais reais, visando melhorar a qualidade de vida.
	Por tudo isso, decidimos, para constatar que a parte social também foi atendida, sendo completa a ação da Defesa Civil, entrevistar pessoas da comunidade, para melhor embasar as constatações da total execução física da obra conveniada.
	Todas as pessoas entrevistadas foram unânimes em afirmar que a recuperação das estradas trouxe grande benefício para a comunidade, facilitando o escoamento agrícola, acesso seguro dos estudantes às escolas, transporte de trabalhadores ao continente, etc. [...]".
19.	Considerando que os recursos previstos para implementação do objeto do referido Convênio foram orçados no valor total de R$ 888.708,00, com a seguinte composição: R$ 164.863,00 de contrapartida da convenente e R$ 723.845,00 à conta da concedente, liberados mediante a Ordem Bancária 20020B001227, de 15/05/2002. Assim, caso não tivessem sido empregados os recursos da contrapartida, possivelmente a obra não estaria concluída e funcional, considerando que o orçamento foi aprovado, por adequado e suficiente, de acordo com a composição de recursos disponibilizados por ambos os convenentes, conforme pode ser observado no parecer à Peça 1, p. 193, in verbis:
"[...] Após a análise do Projeto Básico, e da Documentação Complementar, conclui-se que os elementos técnicos que definem o pleito apresentam qualidade compatível com as exigências de praxe e que os custos praticados estão de acordo com os parâmetros regionais, indicando que o empreendimento é viável, nos aspectos evidenciados. As etapas de obras do gênero e o seu porte indicam ser possível a sua execução no prazo de 180 dias, mediante a liberação de recursos em uma parcela, recomendando a sua aprovação. [...]".
20.	Nesse sentido foi a defesa do Município, registrada no Ofício GF/008 (Peça 10, pp. 311 a 327) .
21.	Quanto à aplicação de recursos fora da vigência do convênio, acolho a justificativa apresentada quanto ao fato fortuito ocorrido. Depreendo que esta circunstância deve ser considerada por esta Corte de Contas para relativizar o ocorrido, uma vez que não foram relatadas ocorrências de outras irregularidades ou ilegalidades que pudessem ocasionar dano ao Erário ou que ensejassem a aplicação de multa.
22.	Observo, das informações constantes em defesa apresentada pelo município, na fase de análise da prestação de contas (Peça 10) , que, devido à situação de alagamento do local, o prefeito à época encaminhou o Ofício GF 211, de 14/10/2002, que culminou com a aprovação da Área Técnica do MI, por meio do Parecer Técnico 2/03 - RA, de 9/1/2003, em que restou expressamente consignada a excepcionalidade do caso, com parecer favorável. Assim, a Consultoria Jurídica do MI lavrou a minuta do Termo Aditivo (Informação Conjur/MI 8/2003, de 9/1/2003) , cujo instrumento não veio a ser formalizado, mas que deu ao gestor a presunção de que seus atos estariam respaldados pelo Ministério.
23.	Observo, ainda, que, a ocorrência de o MI ter lavrado o Termo Aditivo ao convênio, aliado ao fato de ter reconhecido a impossibilidade de continuidade da execução das obras decorrentes do Convênio 1470/2001 naquelas circunstâncias, teria levado ao entendimento de que o prazo final para a conclusão da execução das obras decorrentes do convênio estaria prorrogado, isso pode ter levado o gestor municipal a dar continuidade à execução das obras, dentro das possibilidades, nas regiões atingidas pela catástrofe, fato em diversos momentos comunicado ao órgão repassador, conforme relatam os defendentes. Ou seja, embora o termo aditivo não veio a ser formalizado, levou o gestor à presunção de que seus atos estariam respaldados pelo Ministério. Cabe ressaltar que, em momento algum, houve fundamentação, por parte do MI, para a negativa dessa solicitação.
24.	Na fase interna, há a argumentação do gestor do município de que deu continuidade à execução das obras nas regiões atingidas pelas catástrofes, fato em diversos momentos comunicado ao órgão repassador e não contestado. Ou seja, o convênio não foi denunciado.
25.	Como já reconhecido nos autos, não houve má-fé ou apropriação de recursos públicos por parte do gestor ou da municipalidade, mas unicamente a aplicação dos recursos após a vigência do ajuste. Há que ser considerado, ainda, a comprovação do pleno atingimento dos objetivos do Convênio.
26.	Todos esses fatores são atenuantes a serem reconhecidos por esta Corte de Contas para considerar como aceitável, neste caso concreto, a aplicação dos recursos fora da vigência do convênio.
27.	No que tange à ausência de comprovação da integralização da contrapartida em recursos financeiros, cabe ressaltar que há jurisprudência deste Tribunal relativizando essa questão em cada caso concreto.
28.	Em relação ao presente processo, registro que, na reanálise da matéria efetivada pela Secex-RS, à luz dos novos elementos acostados pelo responsável à Peça 37, conforme determinado pelo então Ministro Relator do feito, por meio do Despacho à Peça 38, a unidade técnica assim se posicionou:
"[...] 9. Por meio do "memorial de julgamento" acostado à peça 37, o responsável traz elementos novos ao processo, quais sejam, os relatórios e planilhas que comprovam a utilização de equipamento próprio da Prefeitura Municipal de Rio Grande / RS (p. 10 a 161) , elidindo situação questionada quando da análise das alegações de defesa.
Nesse documento, o responsável aponta, ainda, a dificuldade em obter documentos relativos às obras realizadas (peça 37, p. 2 e 3) .
 Por ocasião da assinatura do convênio 1470/2001, em 31/12/2001, encontrava-se vigente a Instrução Normativa STN nº 1, de 15/1/1997, cujo art. 2º, § 2º indicava que: 
A contrapartida dos Estados, do Distrito Federal, dos Municípios e das entidades de direito privado, que poderá ser atendida através de recursos financeiros, de bens ou de serviços, desde que economicamente mensuráveis, e estabelecida de modo compatível com a capacidade financeira da respectiva unidade beneficiada, tendo por limites os percentuais estabelecidos na Lei de Diretrizes Orçamentárias.
Somente a partir da edição da Instrução Normativa nº 4, de 17/5/2007, aquele parágrafo teve nova redação:
A contrapartida, de responsabilidade dos Estados, Municípios e do Distrito Federal, bem como das respectivas entidades autárquicas, fundacionais ou de direito privado (empresas públicas ou sociedades de economia mista) , será estabelecida de modo compatível com a capacidade financeira do ente federativo beneficiado, observados os limites (percentuais) e as ressalvas estabelecidos na lei federal anual de diretrizes orçamentárias.
Assim, a prestação de serviços pela Prefeitura Municipal de Rio Grande pode ser considerada para o atendimento da contrapartida daquele município.
No caso em tela, conforme informação da Prefeitura, os 6.100 m³ de saibro adquiridos por meio do convite 31/2005 foram transportados pelos equipamentos do município da jazida até a Ilha dos Marinheiros (peça 10, p. 219) . 
Uma vez que o custo unitário desse serviço é de R$ 13,04 / m³ (peça 27, p. 137 a 139 e 153) , o valor total do transporte do material resulta em R$ 79.544,00, podendo ser considerado como recurso de contrapartida do convenente.
Assim, acrescendo esse valor à contrapartida já comprovada nos autos, a qual é de R$ 159.352,99, obtém-se um total aplicado de R$ 238.896,99, montante superior aos R$164.863,00 previstos no Convênio 1470/2001. [...]".
29.	Para melhor posicionar-me sobre a matéria, considerei as informações acostadas aos autos, em especial os elementos constantes na Nota Financeira 56/2011, que, preliminarmente à instauração da TCE, chegou a avaliar a hipótese de enquadramento da aplicação da contrapartida ao disposto no § 2° do art. 2° da Instrução Normativa 1, de 15/1/1997, da Secretaria do Tesouro Nacional, vigente à época da assinatura do convênio ora em análise, que permitia que a contrapartida fosse atendida através de recursos financeiros, de bens ou de serviços, desde que economicamente mensuráveis, apesar de constar no cronograma de desembolso do plano de trabalho aprovado a obrigação do aporte financeiro do convenente.
30.	Observo, ainda, que o gestor do município em diversas oportunidades registrou que, devido às circunstâncias climáticas e emergenciais, utilizou maquinário, material e mão-de-obra do município para contornar situações causadas pelos ciclones, aportando até mais recursos do que foi previsto no convênio, objetivando dar melhor aproveitamento à obra já em andamento e que tinha partes até danificadas pelas enchentes (Ofício GF/008 de 25/1/2011, Peça 10, p.311 a 327, mais especificamente, pp 223 a 227) . Tal situação foi confirmada pelos fiscais que realizaram a inspeção in loco  (Peça 10) . 
31.	Deve ser considerado, ainda, que, por formalismo necessário, na análise da prestação de contas foi utilizado como impeditivo para o exame dos comprovantes da aplicação da contrapartida, o fato de serem posteriores à 3/12/2002 (Peça 27, p. 9, reproduzido no item 4 da instrução transcrita no Relatório precedente) , quando, então, segundo o apontamento, já havia ocorrido o encerramento da vigência do convênio. Portanto, deixou de ser aferida a pertinência dos documentos para composição do recurso proporcional pactuado. Os documentos comprobatórios impugnados referem-se ao saibro adquirido pelo Município para conclusão da recuperação da estrada da Ilha dos Marinheiros (Peça 10, p. 223) .
32.	Em face do acima exposto, considerando que restou demonstrada a execução física integral do ajuste, com as devidas vênias ao Ministério Público de Contas, entendo que o conjunto dos elementos acostados aos autos autoriza aceitar a aplicação da contrapartida da forma efetivada pelo Município de Rio Grande-RS.
33.	Quanto à responsabilização do ex-Prefeito Fábio de Oliveira Branco, associo-me aos pareceres uniformes da Secex-RS no sentido de acolher as suas alegações de defesa.
34.	Assim, acompanhando a unidade técnica, entendo presentes, portanto, todos os elementos para julgar regulares com ressalva as contas do Sr. Fábio de Oliveira Branco e do Município de Rio Grande, dando-se-lhes quitação.
	Ante o exposto, VOTO no sentido de que o Tribunal adote a deliberação que ora submeto à apreciação deste Colegiado.
	TCU, Sala das Sessões Ministro Luciano Brandão Alves de Souza, em 28 de julho de 2020.
AROLDO CEDRAZ
Relator